臺灣高等法院交通事件裁定　　　　　 100年度交抗字第1565號
抗 告 人即
原處分機關　臺北市交通事件裁決所
受 處分 人　陳俊明
上列抗告人因受處分人違反道路交通管理處罰條例案件，不服臺
灣臺北地方法院中華民國100 年9 月29日所為裁定（100 年度交
聲字第1927號），提起抗告，本院裁定如下：
    主  文
原裁定撤銷，發回臺灣臺北地方法院。
    理  由
一、原處分意旨略以：受處分人陳俊明於民國100 年5 月2 日上
    午7 時50分，駕駛其所有車牌號碼8665－DW號自用一般小客
    車（下稱本案車輛），行經臺北市中山區○○○路北向南近
    南京東路迴轉道時，因支線道車不讓幹線道車先行，本案車
    輛之副駕駛座照後鏡與沿建國北路北往南方向，由被害人王
    義雄騎乘之車牌號碼HU3 －375 號重型機車左側把手發生擦
    撞，致王義雄受有輕微扭傷之傷害，經警到場處理後，由臺
    北市政府警察局交通警察大隊（下稱原舉發機關）事故處理
    組員警於100 年5 月31日以受處分人有違反道路交通管理處
    罰條例第45條第9 款規定「支線道車不讓幹線道車先行」，
    及同條例第61條第3 項規定「汽車駕駛人，駕駛汽車違反道
    路交通安全規則，因而肇事致人受傷」之違規行為掣單舉發
    （通知單案號：北市警交大字第A1A248794 號）。嗣受處分
    人於應到案日期（100 年6 月26日）前之100 年6 月17日提
    出申訴，惟經臺北市交通事件裁決所（下稱原處分機關）函
    請原舉發機關調查結果，仍認受處分人確有前開違規行為，
    原處分機關乃於100 年6 月17日依道路交通管理處罰條例第
    45條第1 項第9 款及違反道路交通管理事件統一裁罰基準表
    （下稱基準表）之規定，裁處受處分人罰鍰新臺幣（下同）
    600 元，併依同條例第63條第1 項第1 款（裁決書漏載第1
    款）之規定，記違規點數1 點；就受處分人「汽車駕駛人，
    駕駛汽車違反道路交通安全規則，因而肇事致人受傷」之違
    規行為，依同條例第61條第3 項之規定，記違規點數3 點。
二、聲明異議意旨略以：伊固有於上開時、地駕駛本案車輛行經
    該路段，惟伊駕駛本案車輛於迴轉前已注意幹道上並無車輛
    通行，且幹道右後方約60、70公尺內亦無車輛靠近。伊迴轉
    至建國北路之幹道上時，才自照後鏡發現王義雄騎乘機車疾
    駛而來，伊並無支線道車不讓幹線道車先行之違規，更無違
    反道路交通安全規則因而肇事之可言，為此聲明異議，請求
    撤銷原處分等語。
三、原裁定意旨以：
（一）受處分人於上開時間駕駛本案車輛，由臺北市中山區○○
      ○路迴轉道，左轉至臺北市○○○路北往南方向之路面時
      ，其所駕駛本案車輛之副駕駛座照後鏡與沿建國北路北往
      南方向，由王義雄所騎乘之車牌號碼HU3 －375 號重型機
      車左側把手發生擦撞，致王義雄受有輕微扭傷傷害之事實
      ，為受處分人所不否認，並經證人王義雄於原審調查時證
      述明確（見原審卷第13頁背面），復有臺北市政府警察局
      交通警察大隊道路交通事故初步分析研判表、道路交通事
      故現場圖、臺北市政府警察局中山分局交通分隊道路交通
      事故補充資料表（見臺灣臺東地方法院100 年度交聲字第
      63號交通事件卷宗〈下稱臺東院卷〉第29頁至第31頁）、
      臺北市政府警察局中山分局交通分隊交通事故談話紀錄表
      、道路交通事故調查報告表（一）、（二）、臺北市○○
      ○○○道路交通事故肇事人自首情形紀錄表各1 份（見臺
      東院卷第32頁至第36頁）、事故現場照片共11張（見臺東
      院卷第37頁至第42頁）附卷可稽，固堪認定。
（二）惟道路交通安全規則第102 條第1 項第2 款規定：「車輛
      行至無號誌或號誌故障而無交通警察指揮之交岔路口，支
      線道車應暫停讓幹線道車先行。未劃分幹、支線或同為幹
      線道或支線道者，轉彎車應暫停讓直行車先行；如同為直
      行車或轉彎車者，左方車應暫停讓右方車先行」，惟上述
      「支線道車應讓幹線道車先行」、「左方車應暫停讓右方
      車先行」之規定，係在支線道車、幹線道車，或者左方車
      、右方車即將進入交岔路口時，用以劃分路權優先順序之
      規則；倘肇事地點已經不在交岔路口，本已無從據以判定
      路權之優先順序；又倘原屬劣後路權之「支線道車」或者
      「左方車」業已先於優先路權之「幹線道車」或者「右方
      車」到達甚至進入交岔路口，而「幹線道車」或「右方車
      」尚未到達交岔路口時，則尚未到達交岔路口之「右方車
      」或者「幹線道車」即應暫停讓已到達或進入交岔路口之
      「支線道車」或者「左方車」先行通過，此觀諸道路交通
      安全規則第102 條第1 項第6 款規定：「轉彎車輛應讓直
      行車輛先行，但直行車尚未進入交岔路口，而轉彎車已達
      中心處開始轉彎，直行車應讓轉彎車先行」之規範意旨自
      明。
（三）而質之證人王義雄於原審調查時，以具結擔保其供述之真
      實性並在負擔偽證罪之心理處罰狀態下證稱：「（問：如
      何發生本件車禍？）那天我從建國北路北往南要去上班的
      路上，我時速約5 、60公里，早上也有下雨，但我騎車時
      已經沒有下雨，但地面濕滑，我行駛在建國北路上時，已
      經看到距離在我四、五十公尺前方的受處分人所駕駛汽車
      已經從迴轉道上進入幹道，有一半車身準備要迴轉了，所
      以我就稍微煞車，我有看到對方有停下來要讓我過的狀況
      ，所以我就繼續往前騎，在這同時，受處分人也迴轉進來
      建國北路，但整台車還沒有跟建國北路平行，等我發現對
      方的車繼續往前時，我才作煞車動作，但因距離短已經來
      不及，加上地面濕滑，所以我的機車先撞到受處分人汽車
      的右後車門，又往前滑才撞斷對方的右後照後鏡。」；「
      （問：發生本件事故時，受處分人所駕駛車輛車身是否已
      經在建國北路的幹道上？）對，已經在建國北路上面了，
      即圖上標示的第三線道上。」等語綦詳（見原審卷第13頁
      正反面），核與卷附道路交通事故現場圖所示（見臺東法
      院卷第30頁），本案事故之發生地點，乃係在建國北路北
      往南路面上之第三車道，距南京東路迴轉道已至少有7. 7
      公尺之遙之情相符，堪認本案肇事地點並非在上揭道路之
      交叉路口，且本案車輛於本案事故發生時，已非行駛於近
      南京東路迴轉道之「支線道」，而係已左轉行駛至建國北
      路北往南方向之「幹線道」上後，始遭自後方疾駛前來，
      由王義雄騎乘之前揭機車把手擦撞之情甚明，自無從以「
      支線道車應讓幹線道車先行」之法則，劃定優先路權，更
      無從遽認受處分人有何「支線道車不讓幹線道車先行」之
      違規行為。
（四）再佐以證人王義雄於原審調查時亦證稱：「（問：受處分
      人之汽車自迴轉道迴轉到建國北路〈北往南之方向〉之道
      路時，你跟受處分人中間還有無其他車輛？）沒有。當時
      只有我這部機車在他車輛後方4 、50公尺」等語明確（見
      原審卷第13頁），足徵受處分人開始左轉動作時，上開機
      車尚未行駛至交岔路口受處分人視線所及之範圍灼然，從
      而，受處分人於前揭路段左轉時既無從發現其右方有機車
      駛近，自難遽認其主觀上有何「幹線道有來車」之認識，
      遑論其有「不禮讓幹線道車先行」之故意或過失。
（五）至臺北市政府警察局交通警察大隊道路交通事故初步分析
      研判雖認受處分人有「支線道車不讓幹線道車先行、違反
      道路交通安全規則肇事致人受傷」之肇事責任，惟如上述
      ，上開研判結論顯未慮及本案車輛於本案事故發生時業已
      左轉至幹線道，且受處分人對於上開機車從右方駛來並無
      認知，亦欠缺「不禮讓幹線道車」之主觀意思，此部分研
      判結論於法殊有未洽，自無從執為不利於受處分人之認定
      。
（六）綜上所述，本案尚無積極證據證明受處分人於上揭時、地
      有「支線道車不讓幹線道車先行」、「違反道路交通安全
      規則肇事致人受傷」之違規行為，原處分機關遽對受處分
      人為前開裁決處罰，即難認為允當。受處分人之異議為有
      理由，應將原處分撤銷，改諭知受處分人不罰等語。
四、抗告人抗告意旨略以：本件受處分人陳俊明所駕駛本案車輛
    之副駕駛座照後鏡，與證人王義雄所騎乘之車牌號碼HU3 －
    375 號重型機車左側把手發生擦撞，則倘若本案車輛業已完
    成迴轉動作而與建國北路平行，則雙方之車損撞擊點應係在
    本案車輛後方與上開重型機車之前車頭，而非由上開機車左
    前側車身撞擊本案車輛右側車門後，再撞斷本案車輛之右側
    照後鏡，足見本件應係本案車輛自迴轉道進入幹線道建國北
    路後，其尚未完成轉彎即發生事故，故受處分人被舉發「支
    線道車不讓幹線道車先行」及「違反道路交通安全規則肇事
    致人受傷」之違規行為，並無違誤。原審不察，遽將原處分
    撤銷，改處以不罰，顯有違誤，爰請撤銷原裁定，維持原處
    分機關所為之裁決等語。
五、本院查：
（一）按汽車行駛至交岔路口，其行進、轉彎，應依下列規定：
      「二、行至無號誌或號誌故障而無交通指揮人員指揮之交
      岔路口，支線道車應暫停讓幹線道車先行。未設標誌、標
      線或號誌劃分幹、支線道者，少線道車應暫停讓多線道先
      行；車道數相同時，轉彎車應暫停讓直行車先行；同為直
      行車或轉彎車者，左方車應暫停讓右方車先行。」、「七
      、轉彎車應讓直行車先行。」道路交通安全規則第102 條
      第1 項第2 款前段、第7 款分別定有明文。
（二）本件所涉之道路交通安全規則第102 條規定，自57年4 月
      5 日訂定後，歷經79年12月15日、95年6 月30日、96年2
      月1 日先後修正公布，而原審所援引之「二、車輛行至無
      號誌或號誌故障而無交通警察指揮之交岔路口，支線道車
      應暫停讓幹線道車先行。未劃分幹、支線或同為幹線道或
      支線道者，轉彎車應暫停讓直行車先行；如同為直行車或
      轉彎車者，左方車應暫停讓右方車先行。」、「六、轉彎
      車應讓直行車先行。但直行車尚未進入交岔路口，而轉彎
      車已達中心處開始轉彎，直行車應讓轉彎車先行。」等規
      定，係分屬79年12月15日修正公布之道路交通安全規則（
      下稱舊法）第102 條第1 項第2 款、第6 款之規定，有道
      路交通安全規則第102 條歷史法條查詢資料1 份在卷可稽
      ，足見舊法之規定顯與現行法之規定不相一致。原審援引
      舊法為裁判之依據，自屬適用法則之不當。又現行之道路
      交通安全規則第102 條第1 項第7 款（即舊法第6 款）已
      修訂為「轉彎車應讓直行車先行。」，且將「但直行車尚
      未進入交岔路口，而轉彎車已達中心處開始轉彎，直行車
      應讓轉彎車先行。」之但書規定刪除，則原審以舊法之第
      102 條第1 項第6 款規定：「轉彎車輛應讓直行車輛先行
      ，但直行車尚未進入交岔路口，而轉彎車已達中心處開始
      轉彎，直行車應讓轉彎車先行」之規範意旨，引申為當本
      案車輛已進入「幹線道」後，自無「支線道車應讓幹線道
      車先行」規定之適用等情，核已失所附麗，毫無所據。
（三）抗告意旨主張自受處分人所駕駛本案車輛及證人王義雄所
      騎乘機車之撞擊車損位置觀之，本件原處分應無違誤等語
      ，固經原審詳為推敲審酌，並載明撤銷原處分之理由依據
      ；惟原審以本案無「支線道車應讓幹線道車先行」之適用
      ，而為前開不罰之裁定，既有適用法則不當之情，則原審
      前開推敲審酌之結論已無所憑，而有未洽，自應由本院將
      原裁定撤銷，發回原審詳予調查審酌後，另為適當裁定，
      以昭折服。
據上論結，依道路交通事件處理辦法第25條、刑事訴訟法第413
條前段，裁定如主文。
中    華    民    國   100    年    12    月    15    日
                  刑事第九庭審判長法  官  許仕楓
                                  法  官  劉興浪
                                  法  官  蔡守訓
以上正本證明與原本無異。
不得再抗告。
                                  書記官  許俊鴻
中    華    民    國   100    年    12    月    16    日